最高法院刑事判決　　　　　　　　　　　　　　　　九十三年度台非字第二九三號
　　上　訴　人　最高法院檢察署檢察總長
　　被　　　告　甲○○
　　　　　　　　乙○○
　　　　　　　　丙○○
　　　　　　　　丁○○
　　　　　　　　　　　　原身分.
　　　　　　　　　　　　亡）
　　　　　　　　戊○○
　　　　　　　　　　　　原身分.
　　　　　　　　　　　　已死.
右上訴人因被告等偽造文書案件，對於台灣高等法院台中分院中華民國九十一年十二
月二十四日第二審確定判決（九十年度重上更(四)字第一三二號，自訴案號：台灣台中
地方法院八十三年度自更字第十一號），認為違法，提起非常上訴，本院判決如左：
    主  文
原判決關於丙○○、乙○○、甲○○罪刑部分撤銷。
丙○○、乙○○、甲○○共同行使偽造私文書，足以生損害於公眾及他人，各處有期
徒刑月，如易科罰金，均以拾元折算壹日。偽造在「同意保持會籍」明信片上之
王賢賦、廖家驥、潘展酋、霍德馨、何黃碧蘭之署押，均沒收。
其他上訴駁回。
    理  由
非常上訴理由稱：「按判決適用法則不當者，為違背法令，刑事訴訟法第三百七十八
條定有明文。又行為後法律有變更者，適用裁判時之法律。但裁判前之法律有利於行
為人者，適用最有利於行為人之法律，亦為刑法第二條第一項所明定。復按罰金罰鍰
提高標準條例第二條曾於民國八十二年二月五日修正，修正前第二條第一項前段原規
定『依刑法第四十一條易科罰金者，就其原定數額提高為十倍折算一日』；修正後之
同條前段則規定為『依刑法第四十一條易科罰金者，就其原定數額提高為一百倍折算
一日』。二者相較，顯以修正前之規定有利於行為人。故於該條例修正前犯罪，而於
修正後裁判者，就易科罰金之折算標準，自應依較有利之修正前規定為之。查本件確
定判決認定被告丙○○、乙○○、丁○○、甲○○、戊○○之犯罪行為係發生於八十
一年十一月十六日，顯在罰金罰鍰提高標準條例八十二年二月五日修正前，則原判決
判處被告各有期徒刑三月，並諭知易科罰金之折算標準時，自應依刑法第二條第一項
為新、舊法律之比較而適用該條例修正前『就其原定數額提高為十倍折算一日』，始
為適法。詎原判決竟未依刑法第二條第一項為新舊法之比較適用，逕依對行為人較不
利之裁判時法即修正後同上條例第二條前段規定，提高易科罰金為一百倍，而諭知以
三百元折算一日，揆諸上揭規定，自有判決適用法則不當之違背法令。案經確定，且
對被告不利，爰依刑事訴訟法第四百四十一條、第四百四十三條提起非常上訴，以資
糾正及救濟。」等語。
本院按行為後法律有變更者，適用裁判時之法律，但裁判前之法律有利於行為人者，
適用最有利於行為人之法律，刑法第二條第一項定有明文。本件原判決事實記載認定
，被告丙○○、乙○○、丁○○及已死亡之謝汝範、鄧善宏等五人，均為台中市政府
於八十一年一月十五日指定為台中市廣西同鄉會整理小組成員，鄧善宏為召集人，依
規定於指定三個月內完成整理任務，丙○○、乙○○、丁○○、鄧善宏、謝汝範等五
人，明知王賢賦、何黃碧蘭、廖家驥、潘展酋、霍德馨等五人，均非台中市廣西同鄉
會之會員，竟與被告戊○○基於偽造文書之犯意聯絡，共同偽造非會員之王賢賦等五
人之「同意保持會籍」名信片各一張，由戊○○在各該「同意保留會籍」之明信片上
偽簽王賢賦、何黃碧蘭、廖家驥、潘展酋、霍德馨之簽名，足以生損害於王賢賦等五
人。嗣再由被告甲○○基於共同行使偽造文書之犯意聯絡，撰寫「補具理由證物狀」
，附具該偽造之「同意保持會籍」明信片五張，由丙○○等五人過目蓋章於具狀人欄
，然後於八十一年十一月十六日呈送台灣台中地方法院八十一年度自字第四一二號，
陳華平自訴鄧善宏、謝汝範、丙○○、丁○○、乙○○偽造文書案件，作為證物，足
以生損害於法院審理案件之判斷及陳華平訴訟之權益等情。因而撤銷第一審關於被告
丙○○、乙○○、甲○○部分之判決，改判適用刑法第二十八條、第二百十六條、第
二百十條、第五十五條、第二百十九條，諭知「丙○○、乙○○、甲○○共同行使偽
造私文書，足以生損害於公眾及他人，各處有期徒刑三月，如易科罰金，均以三百元
折算一日。偽造在『同意保持會籍』明信片上之王賢賦、廖家驥、潘展酋、霍德馨、
何黃碧蘭之署押，均沒收。」惟查被告丙○○、乙○○、甲○○行為後，刑法第四十
一條已於九十年一月十日修正公布，同年月十二日生效，關於得易科罰金之罪，依修
正後之刑法第四十一條第一項之規定，犯最重本刑為五年以下有期徒刑以下之刑之罪
者，如合乎該條項所規定之要件，即得易科罰金，與修正前第四十一條所規定，犯最
重本刑為三年以下有期徒刑以下之刑之罪者，始得易科罰金，有利於被告。又罰金罰
鍰提高標準條例第二條亦於八十二年二月五日修正公布，同年月七日生效。修正後第
二條前段規定：依刑法第四十一條易科罰金或第四十二條易服勞役者，均就其原定數
額提高為一百倍折算一日。與修正前第二條前段規定：依刑法第四十一條易科罰金或
第四十二條易服勞役者，均就其原定數額提高為十倍折算一日。就易科罰金之折算標
準，已由原來提高為十倍折算一日，修正為提高為一百倍折算一日，自屬不利於被告
。原判決既認定被告丙○○、乙○○、甲○○之犯罪時間係在八十一年十一月十六日
，而於九十一年十二月二十四日為本件判決時，就有期徒刑易科罰金部分，竟未依刑
法第二條第一項之規定說明新舊法之比較適用，對諭知易科罰金之折算標準，亦未適
用裁判前有利於被告之法律，即修正前罰金罰鍰提高標準條例第二條前段之規定，以
三十元折算一日，而依裁判時法，以三百元折算一日，顯有判決不適用法則及適用法
則不當之違法，為判決違背法令。案經確定，且不利於被告，非常上訴意旨指摘原判
決關於丙○○、乙○○、甲○○部分違背法令，洵有理由。基於罪刑整體性及主刑與
從刑不可分原則，應由本院將原判決關於被告丙○○、乙○○、甲○○部分罪刑部分
撤銷，另為判決如主文第二項所示，以資糾正。
又按被告死亡者，其訴訟主體即已不存在，自無容許上訴之餘地。被告死亡後，他造
當事人或其他上訴權人之上訴，均認為不合法，應予駁回。查被告丁○○已於九十二
年六月二十六日死亡，被告戊○○已於九十三年五月十七日死亡，有台中市南屯區戶
政事務所、彰化縣埔鹽鄉戶政事務所函及其所附之戶籍謄本各一份附於本院卷可稽。
對於已死亡之被告，自不得提起非常上訴。檢察總長於彼等死亡後之九十三年九月二
十三日始對其提起非常上訴，因此部分訴訟主體已不存在，難認有理由，應予駁回。
據上論結，應依刑事訴訟法第四百四十七條第一項第一款、第四百四十六條，刑法第
二十八條、第二百十六條、第二百十條、第五十五條、第二條第一項、第四十一條第
一項、第二百十九條，修正前罰金罰鍰提高標準條例第二條前段，判決如主文。
中　　　華　　　民　　　國　　九十三　　年　　 十二 　　月　　 十六 　　日
                              最高法院刑事第三庭
                                  審判長法官  董　明　霈
                                        法官  林　茂　雄
                                        法官  張　祺　祥
                                        法官  池　啟　明
                                        法官  石　木　欽
      右正本證明與原本無異
                                              書  記  官
中　　　華　　　民　　　國　　九十三　　年　　 十二 　　月　　二十三　　日
                                                                        Ｋ
附錄：
刑法第二百十條（偽造、變造私文書罪）
偽造、變造私文書，足以生損害於公眾或他人者，處五年以下有期徒刑。
刑法第二百十六條（行使偽造、變造或登載不實之文書罪）
行使第二百十條至第二百十五條之文書者，依偽造、變造文書或登載不實事項或使登
載不實事項之規定處斷。
